【裁判字號】    93,訴,1984
【裁判日期】    950331
【裁判案由】    給付承攬報酬
【裁判全文】
臺灣臺中地方法院民事判決  93年度訴字第1984號
原      告  李澤昌即李澤昌建築師事務所
送達代收人  乙○○
訴訟代理人  張績寶  律師
複  代理人  張瓊文  律師
被      告  財團法人中國醫藥大學
法定代理人  丁○○
訴訟代理人  甲○○
            尤雯雯  律師
            丙○○
當事人間給付承攬報酬事件，本院於民國95年3月17日言詞辯論
終結，判決如下：
    主      文
被告應給付原告新台幣貳拾壹萬壹仟肆佰陸拾捌元，及自民國九
十三年九月二十二日起至清償日止，按週年利率百分之五計算之
利息。
原告其餘之訴駁回。
訴訟費用由被告負擔四分之一，餘由原告負擔。
本判決原告勝訴部分，得假執行。但被告如以新台幣貳拾壹萬壹
仟肆佰陸拾捌元為原告預供擔保，得免為假執行。
原告其餘假執行之聲請駁回。
    事實及理由
壹、原告方面：
  一、聲明：
    (一)被告應給付原告新台幣842,629元，暨自本起訴狀繕本送
      達翌日起至清償日止，按年息百分之五計算之利息。
    (二)原告願供擔保，請准為假執行之宣告。
  二、陳述：
    (一)原告李澤昌即李澤昌建築師事務所於民國（下同）91年8
      月20日得標被告財團法人中國醫藥大學之醫學系大樓實驗
      室整修工程（下稱系爭工程）後，即積極進行該校醫學系
      大樓實驗室之設計、監造及辦理簽證等業務，著手系爭工
      程之規劃及設計，於91年10月24日將設計平面圖送交被告
      審閱，其後並分別於92年1月18日、92年2月21日、92年3
      月14日及92年3 月20日，數度應被告要求調整設計平面圖
      ，至92年4月15日時，因被告對原告之設計已完全認可，
      乃由被告之系主任於該92年4月15日之設計平面圖上簽名
      確認，此時應可認原告之設計已完成。至於被告指稱原告
      遲不領回契約書，及自91 年8月26日起暫緩辦理系爭工程
      室內裝修案云云，均非事實，原告否認之。實則，被告自
      91年8月26日起至92年4月15日止，多次密集與原告討論並
      要求修改設計平面圖觀之，可證事實上並無所謂暫緩情事
      。另方面，原告一再催請被告與其訂立正式契約書，惟被
      告多方推拖，原告甚且於92年1月3日、92年4月9日均曾發
      函予被告催討訂立契約未果，時至92年4月24日被告方與
      原告訂立「中國醫藥學院醫學系大樓實驗室整修工程委託
      規劃、設計、監造契約書」（以下簡稱契約書，契約書上
      所印之92年3月6日並非實際簽約日期），於契約書第2條
      約定：一、設計監造加簽證作業費：每坪新台幣（下同）
      498元整依送工務局室內裝修審查面積計算總金額（含稅
      ）。二、給付辦法：設計完成時給付總服務費用之百分
      之三十（須使用單位簽章確定）發包作業完成並決標後
      給付總服務費用之百分之二十辦理室內裝修及消防審查
      執照申請後給付總服務費用之百分之十五得取室內裝修
      及消防審查通過之使用執照後給付總服務費用之百分之二
      十工程完成經驗收合格時給付總服務費用百分之十五。
      逾期依第4條規定辦理。
    (二)其後被告突向原告表示要趕工，而要求原告依已完成之設
      計平面圖，儘速繪製細部施工圖，雙方並於92年6月3日，
      補充訂立「中國醫藥學院醫學系大樓實驗室整修工程委託
      規劃、設計、監造契約增修協議書」（以下簡稱增修協議
      書），於增修協議書第1條約定完成期限：自民國92年6月
      2日起至民國92年7月3日止，乙方必須完成全部細部規劃
      設計圖（含施工圖）並提送甲方；另於民國92年7月13日
      前乙方要將進行發包作業所需之相關預算書提送甲方並協
      助甲方辦理招標事宜。第5條約定，甲乙雙方同意乙方於
      第1條規定之期限內完成相關作業，則甲方追加新台幣
      230,000元整（含稅）作為乙方之趕工加班費用。但因被
      告之內部人員尚未彙整意見，對於已確認之92年4月15日
      設計平面圖要求增修，原告雖感無奈，然仍本於服務精神
      ，於92年6月3日至11日再度修正設計平面圖，並於92年7
      月3日交付被告細部施工圖109張（藍晒圖55張＋A4圖8張
      ＋若電圖18張＋消防圖28張＝109張），當日因作業疏失
      漏未檢附電氣圖等28張（電氣圖20張＋燈具圖5張＋天花
      板圖3張＝28張），乃即於翌日即92年7月4日立刻補送予
      被告，及於92年7月14日送交14頁預算書及空白標單予被
      告（雖依約預算書等原應於92年7月13日前送出，然因被
      告突於92年7月9日又要求原告增修設計，原告為配合被告
      要求之變更，而須修正預算書等，致稍有延滯，應不可歸
      責於原告，詳如下述），無論如何於此時應認原告已完成
      設計，則原告業已依兩造所訂契約書及增修協議書為履行
      ，並無違約或遲延情形，自得請求契約書第2條第2項第
      部分設計完成之酬金。
    (三)原告於92年4月15日完成設計，並依約於93年7月3日、4日
      送交細部施工圖，及於92年7月14日送交預算書及空白標
      單予被告之後，此時被告原即可進行發包作業，然被告於
      收受圖面後，因被告對於原告已完成之設計，要求依被告
      主觀需要進行細部調整，乃分別於92年7月9日、14日、29
      日召開三次工程檢討會或發函予原告，就系爭工程之規劃
      及設計進行研商討論，並要求原告依該等會議決議或函文
      內容進行細部調整、修改或增減設計內容，即：(1)92年7
      月9日會議，就合約所未約定、事先亦從未要求原告配合
      或注意之事項，於會議中片面要求原告變更或增刪已完成
      之設計，如「1F樓梯乙加門」、「解剖實習室（1F）右側
      門封掉」、「大間實驗室空調用箱型冷氣，若不夠再做中
      央空調」等等，共計變動達30 項之多（詳如卷附原告所
      提7月9日會議紀錄內容及說明）；(2)92年7月14日會議，
      被告片面主張修改之部分，高達49項（詳如卷附原告所提
      7月14日會議紀錄內容及說明），當日會議紀錄並記載：
      「俟今天會議需修正圖面後，由建築師再檢送修正後預算
      書」等語，可見原告未能依約於92年7月13 日交付全部預
      算書，顯不可歸責於原告；(3)92年7月29日會議，修改變
      更亦有9項（詳如卷附原告所提7月29日會議紀錄內容及說
      明）；(4)迄至92年10月6日，被告尚發函要求原告依檢討
      會議內容修正調整相關圖說；致原告因圖面遲遲未能定稿
      ，而無法製作預算書，以進行工程之發包，是原告業依系
      爭契約書及增修協議書之約定提出系爭工程之相關設計平
      面圖、細部施工圖、預算書及空白標單等，但因被告要求
      調整、修改或增減設計以致延後定案時間，此不可歸責於
      原告。又上述「無法順利發包」爭議，依臺灣省建築師公
      會鑑定報告亦認不可歸責於原告（其認定之理由及依據，
      詳鑑定報告書第5-8頁內容），且經鑑定人戊○○建築師
      當庭再度肯認不可歸責於原告。
    (四)又被告主動於92年7月29日之會議中，要求原告應於92年7
      月30日檢具設計圖說等資料向台中市政府工務局申請裝修
      許可，並於該裝修申請書上用印。原告應被告要求向台中
      市政府工務局申請建築物室內裝修許可時，遭承辦人員審
      核後認定，該室內裝修工程送審之使用用途（實驗室、研
      究室、辦公室及會議室）與原使用執照核准之用途（實驗
      室及研究室）不符，新增加辦公室及會議室，應另行併案
      辦理用途變更（即使用項目更動）等相關手續，且不得先
      行單獨辦理室內裝修許可而不辦理用途變更。為此，原告
      乃於92年10月8日發函告知被告，室內裝修工程之許可申
      請，應併辦理用途變更，以確保系爭工程之合法性，請求
      被告儘速配合辦理等；豈料，被告拒不配合辦理用途變更
      之申請。查依兩造間之契約雖未約定被告委由原告辦理「
      用途變更」（即「使用項目更動」），惟因被告要求將原
      使用執照中記載用途為「實驗室、研究室」之建物，增加
      「辦公室、會議室」等用途，致遭台中市政府工務局要求
      應於申請室內裝修許可時，併辦「用途變更」之申請，此
      係主管機關依建築法第73條執行要點第14點所為之要求，
      與原告之設計是否妥適並無關聯，由鑑定人戊○○建築師
      到庭證稱：「本件是舊建築物的室內裝修，室內裝修的食
      後，如果涉及到原裝修建築物的空間用途變更，依規定必
      須用途變更及室內裝修一起同時申請，該室內裝修的申請
      才會通過，如果不同時申請用途變更，就不會核准室內裝
      修的部分。本件原建築物是否必須進行用途變更，尚處於
      模糊地帶，並不能直接判斷是否須要用途變更，就這類的
      情形，通常需要由建築師提出申請後，由市政府的承辦人
      員表態後，才知道是否需要辦理用途變更‧‧‧辦理用途
      變更，只要業主在申請書用印，備齊資料就可以辦理」等
      語，可知系爭工程是否必須辦理用途變更，尚處於模糊地
      帶，於送件前，並不能直接判斷是否需要進行用途變更，
      因而縱使原告未於事先告知被告須辦理用途變更，原告亦
      無違約或失當情形。且依契約書第1條附註第(二)項約定，
      甲方於設計完成辦理發包前，應提供乙方完整圖面以協助
      審查是否符合相關法令規定，若與現有法令抵觸者，甲方
      應配合修正，否則乙方將不負責簽證之工作。可見被告依
      約本有配合修正及補辦合法手續之義務，是本件被告惡意
      拒不配合辦理用途變更之申請，致裝修許可遲遲無法取得
      ，此實係被告違反契約義務所致。再者，關於將原使用執
      照中記載用途為「實驗室、研究室」之建物，增加「辦公
      室、會議室」等用途之「用途變更」之申請，僅須被告配
      合用印提出行政申請即可，完全不會影響原告所為之規劃
      及設計，更不涉及消防及建物結構之變更，此依契約書第
      1條約定，原告負責辦理之事項中，原即包括(二)施工圖繪
      製與電腦圖檔及圖面之法令檢討（含水電、消防、網路、
      空調及室內隔間）、(十)消防審查及簽證，原告知之甚詳，
      被告竟多方刁難，以合約內容並未委託辦理用途變更為由
      ，拒絕用印，致系爭工程之進行將有不合法之虞，而無法
      如期順利進行發包施工，應不可歸責於原告。
    (五)詎於92年12月25日被告委由律師發函予原告，以原告遲未
      於92年8月4日前交付完整圖面資料予被告，致被告未能發
      包施工為由，主張依民法第229條、第235條等規定解除契
      約云云，顯與上開事實有間，並無理由。而倘被告配合於
      用途變更（使用項目更動）之申請書上用印，即可取得裝
      修及消防之許可執照，惟竟因其內部因素欲與原告解除契
      約，藉口並未委託原告辦理用途變更之申請，而拒不依法
      令配合於申請裝修許可時併案辦理用途變更之申請，致原
      告原可順利完成契約書第2條第2項第部分發包作業完成
      、第部分辦理裝修及消防執照申請、第部分取得裝修
      及消防執照等項目，受到阻礙，此係被告故意以不正當行
      為阻止付款停止條件之成就，依民法第101條第1項規定，
      應視為條件應已成就，即被告應給付契約書第2條第2項第
      、、、部分之報酬。經核算系爭工程所包含之面
      積為4784.37平方公尺，換算應為1447.27坪（計算式：
      4784.37×0.3025＝1447.27，小數點後第三位四捨五入）
      ，以每坪498元計算，應為720,740元（計算式：498×
      1447.27＝720740，小數點以下四捨五入）。倘被告依約
      配合辦理上述用途變更之申請，原告原可順利進行至契約
      書第2條第2項約定之第部分，即85％費用（30％＋
      20％＋15％＋20％＝85％），計為612,629元（計算
      式：720740×85％＝912629元），再加計增修協議書第5
      條所約定之230,000元趕工加班費用後，總計應為842,62
      9元（計算式：612629＋230000＝842629）。
  三、證據：提出中國醫藥學院醫學系大樓實驗室整修工程委託
      規劃、設計、監造契約書影本1件、中國醫藥學院醫學系
      大樓實驗室整修工程委託規劃、設計、監造增修協議書影
      本1件、李澤昌建築師事務所92年7月3日、92年7月4日、
      92 年8月21日、92年9月8日、92年9月9日、92年9月10日
      、92 年10月8日函影本各1件、92年12月25日律師函影本1
      件、中國醫藥大學92年10月6日函影本1件、台中市政府工
      務局93年2月6日函影本1件、設計平面圖影本7件、經被告
      各系所人員批註意見之平面圖影本1件為證。
貳、被告方面：
  一、聲明：
    (一)原告之訴駁回。
    (二)願供擔保，請准免假執行。
  二、陳述：
    (一)原告於92年7月3日、4日及14日所交付被告之設計圖說不
      完整且多數有瑕疵，被告始於92年7月9日、14日、29日召
      開三次檢討會議，決議針對設計圖說等相關資料提列檢討
      事項，原告同意將依照檢討事項內容逐一修正設計圖。然
      至最後交付期間92年8月4日前，原告仍未交付；甚至於92
      年8月22日所交付之設計圖說仍未符合三次會議檢討事項
      所要求之內容。被告於92年8月29日亦提出規劃設計缺失
      表交付原告，希望原告針對被告會議檢討事項及規劃設計
      缺失表之內容進行設計圖說等資料之修正，然原告遲至今
      日仍未交付其依據會議檢討事項及規劃設計表內容修正後
      之設計圖說等資料，致被告無法簽章確認，亦即原告尚未
      完成契約書第2條第2項第部分之完成設計（原告設計圖
      說之缺失，詳如卷附被告所提表一內容）。另根據台中市
      政府工務局92年8月5日中工管字第0920012912號函工務局
      函覆被告，被告委託原告於92年7月30日向台中市政府工
      務局申請核准「室內裝修」一案之書圖，並未申請「變更
      使用」，且經工務局審查後認定申請書內容、簽證表及申
      請圖面皆依規定不符而予以退回，若92 年7月30日送件申
      請之書圖皆未符規定，顯見原告於92年7月3日、4日、14
      日所交付被告之設計圖說並未完成設計，否則何以台中市
      政府工務局須退回被告委託原告就室內裝修許可之申請。
      然鑑定報告卻於八、鑑定分析（見鑑定報告書第5頁）認
      定原告已完成設計階段、各分項皆已完成百分之百（鑑定
      報告第6、9頁所示），似有待商榷。依據鑑定人戊○○建
      築師證述：「本件就原告92年7月3日、4日所提出之圖說
      資料，就我們專業的認定，應該已經算是完成設計。就一
      個建築案而言，完成設計到發包之間，還需要依段時間，
      因為還需要估價的動作，估價完成後，才能夠進行發包。
      在建築上，只要提出完整的設計圖，就算是完成設計。」
      等語，然據兩造於92年7月9日之會議紀錄第30項內之記載
      ：「本案之空調設計圖迄今尚未收到，請建築師儘速趕工
      並於星期五（7月11日）前交至學校以利後續作業」，既
      然空調設計圖未依合約期限7月3日交付，何以鑑定人竟證
      述設計圖原告已完整提出，此鑑定顯係有嚴重瑕疵之處。
      其又證稱：「收到資料後，有電話聯絡李澤昌建築師，李
      建築師表示說只要依據黃建築師收齊的資料為鑑定即可。
      本件因為我發現是尚未動工的案件，所以就依據省建築師
      公會提供之資料為鑑定，完成後就出具鑑定報告書。」，
      可見鑑定人戊○○建築師僅與原告聯繫，卻從未與被告為
      任何聯繫，也未到現場履勘，以致發生原請求鑑定之項目
      僅限於92年7月13日前所送之圖說資料，不應包括92年7月
      14日後，而鑑定報告之內容卻將所有資料含括在內，與原
      要求之鑑定事項不符，亦顯見鑑定報告之結果與事實不符
      。
    (二)依據鑑定人戊○○建築師所述：「92年7月14日之前的資
      料，是無法順利發包的，因為預算書只給了14頁，還缺了
      水電、消防、空調的預算書還沒有提出，圖的部分已經足
      夠，但是預算書的部分是不足的，這樣的資料是不足以順
      利進行發包作業的。」，且其中消防係依據法規檢討規劃
      並不須業主同意，故應即可製作預算書，然原告連同水電
      、空調等皆未交付，被告何來變更修改。另據鑑定報告第
      5、6、7頁所指，原告未交付水電消防空調之預算書，係
      因被告通知原告必需開會修改變更圖說，因而導致必需暫
      停預算書製作等原由，致無法製作完成，其原因得歸責於
      被告，然被告所召開之8次會議及傳真備忘錄內容，均未
      提及欲變更原告所交付之圖說資料，乃係催促原告應依兩
      造所召開之檢討會議之決議結果儘速交付相關設計圖，並
      未提及欲變更圖說資料，此觀(1)92年7月9日、14日會議係
      因為檢討原告所交付之圖說是否符合被告當初之要求及確
      認設計有無疏漏，而非進行變更。(2)92年7月15日、28日
      傳真之備忘錄，係因原告未將完整之圖說資料交付報告，
      且承攬進度已延宕多時致被告無法如預期進度進行後續作
      業，因而以傳真備忘錄方式通知原告儘速交付未完成之圖
      說資料。(3)92年7月29日會議紀錄第1點，係因原告遲未辦
      理室內裝修簽證相關作業，故才召開本次會議催促原告儘
      速將室內裝修許可申請送交台中市政府工務局審核；第6
      點，係請原告依前幾次檢討會議紀錄確認核對規劃設計，
      並於8月4日前將相關圖面資料送交被告；第7、8點，係原
      告保證於8月4日送交被告之所有圖面完全符合合理施工原
      則，且相關發包所須之圖說、標單、預算書等資料最晚於
      8月4日上午9時前送交被告。(4)8月6日之傳真備忘錄，係
      因原告未依7月29日會議決議於8月4日上午9點前將相關發
      包所須之圖說、標單、預算書等資料送交被告。(5)8月29
      日被告之發函，係因原告除未於8月4日前將完整之圖說資
      料交付被告外，另於8月22日所交付之相關圖說等資料仍
      有多未依前述檢討會議內容完成修正調整。(6)10月6日被
      告之發函，係因原告於9月8、9、10日所交付被告之相關
      圖說等資料仍有多處未依前述檢討會議。
    (三)因被告係一醫學院，系爭標的物係為供作醫學系學生日後
      實驗、教學及研究之用，其空調管線、水槽、實驗檯之配
      作，當然必需符合專業使用。本件兩造為承攬關係，原告
      之設計即應配合被告之需求而完成其定作物，並非由原告
      僅單純交付設計圖面，而被告完全無法使用。幾次會議也
      僅針對原告承攬進度落後，且設計應依醫學專業功能所需
      ，此本即原告於設計之初即應完成確認。又原告於91年10
      月24日承攬系爭標的物之始至92年6月11日間，雖前後達
      10個月，然承攬人對於所承攬之定作物設計之時程本即應
      自我控制、調配，而原告亦於92年2月19日函被告表示，
      要求額外增加費用以便安排加班趕工相關事宜，被告亦於
      6月6日函覆原告，同意增加費用，兩造並約定於7月3日、
      13日前完成細部規劃設計施工圖及預算書。至此原告無法
      如期完成契約規範內容，係原告自身因素所致，何以鑑定
      報告（第7頁）認定原告係為配合被告變更修正所致之遲
      延，則鑑定報告作此之結果實令被告難以心服。
    (四)兩造於三次設計圖說之檢討會議內皆未提出須辦理用途變
      更，其後於多次之函文往來中，原告亦未告知被告室內裝
      修設計圖須向台中市政府辦理用途變更，卻突然於92年10
      月8日發函告知應辦理用途變更。因辦理用途變更涉及消
      防及建築結構皆必須重新規劃，已超出被告委託原告設計
      之範圍，此舉將使整修費用增加、醫學大樓啟用時間遲滯
      ，已非被告原來委託辦理整修之目的。若原告依據被告需
      求所為之裝修設計，應辦理用途變更，原告於簽約時，即
      應依其專業知識盡告知義務，再由被告決定辦理用途變更
      ，是否增加費用及預算金額即有無辦理之必要，然就此部
      分，原告並未告知，顯見其未盡完全給付。
    (五)據鑑定報告（第11頁C）關於酬金之計算，鑑定人既認為
      原告於92年7月4日交電氣圖，視為逾期1日，則原告對於
      所承攬之工作內容並未完成，即屬逾期，依兩造間增修協
      議書第4條約定之逾期責任：乙方除不可抗力或其他正當
      原因，經甲方書面同意展延供其者外，如有逾期，概依下
      列條件由甲方處理：(一)每逾期1日罰扣承攬總價（含追加
      費用千分之五作為懲罰性違約金。據此，原告於92年7月
      13日至解除契約92年12月24日時止，計163日，皆未完成
      承攬契約之內容，則被告亦應依增修協議書之約定罰扣原
      告違約金774,853元〔計算式：（1447.27×498＋230000
      ）×0.5％×163＝774853〕。
  三、證據：提出設計圖說往來函文、辦理變更設計往來函文影
      本15件、92年7月9日會議紀錄影本1件、92年7月14日會議
      紀錄影本1件、92年7月15日傳真備忘錄影本1件、92年7月
      28日傳真備忘錄影本1件、92年7月29日會議紀錄影本1件
      、92年8月6日傳真備忘錄影本1件、92年8月29日中國醫藥
      大學函、92年10月6日中國醫藥大學函影本各1件、台中市
      政府工務局函影本1件為證。
參、兩造爭執事項：
  一、被告於92年4月15日已簽認之平面圖，及原告於92年7月3
      日、4日所交付之137張圖，與原告於92年7月14日所交付
      之預算書及空白標單，可否認定原告方面已完成設計？
  二、上述設計圖說之內容是否齊全，足以使系爭工程發包？倘
      不足以使系爭工程發包，該不能發包之事由，是否係不可
      歸責於原告？
肆、本院判斷：
  一、兩造曾訂立「中國醫藥學院醫學系大樓實驗室整修工程委
      託規劃、設計、監造契約書」及補充訂立「中國醫藥學院
      醫學系大樓實驗室整修工程委託規劃、設計、監造契約增
      修協議書」；又依兩造簽定之契約書第2條第1項、第2項
      約定：「甲方（按即被告）應付乙方（按即原告）酬金之
      計算及給付辦法如次：一、設計監造加簽證作業費：每坪
      新台幣（下同）498元整依送工務局室內裝修審查面積計
      算總金額（含稅）。二、給付辦法：設計完成時給付總
      服務費用之百分之三十（須使用單位簽章確定）發包作
      業完成並決標後給付總服務費用之百分之二十辦理室內
      裝修及消防審查執照申請後給付總服務費用之百分之十五
      得取室內裝修及消防審查通過之使用執照後給付總服務
      費用之百分之二十工程完成經驗收合格時給付總服務費
      用百分之十五。」另依兩造簽訂之增修協議書第1條約定
      ：「完成期限：自民國92年6月2日起至民國92年7月3日止
      ，乙方必須完成全部細部規劃設計圖（含施工圖）並提送
      甲方；另於民國92年7月13日前乙方要將進行發包作業所
      需之相關預算書提送甲方並協助甲方辦理招標事宜。逾期
      依第四條規定辦理。」另本件被告於92年4月15日曾簽認
      原告交付之平面圖，及原告於92年7月3日、4日交付之137
      張圖，於92年7月14日所交付之預算書及空白標單給被告
      等事實，業據原告提出上開契約書及設計圖為證，並為被
      告所不爭執，自堪信為真實。
  二、就原告已否完成設計部分？如已完成設計，原告得請求之
      金額為若干？
    (一)本件原告所交付與被告之上開資料，客觀上能否認已完成
      設計乙節，對此一爭執，經送請臺灣省建築師公會鑑定結
      果，其明確表示：「原告已完成設計」，此有該公會94年
      11月24日台建師鑑字第94098字第2213-3號函所附鑑定報
      告書附卷可稽，並經鑑定人戊○○到庭證述明確，則就此
      一問題，自應認原告已完成設計，依上開契約書第2條第2
      項第1款之約定，原告自得請求總服務費用之百分之三十
      之費用。
    (二)本件兩造約定總服務費用，依契約書第2條第1項之規定設
      計監造加簽證作業費：每坪498元整依送工務局室內裝修
      審查面積計算總金額。而本件兩造工程總坪數為1447.27
      坪。故本件原告已完成設計部分，得請求之費用為1447.2
      7x498x30%=216,222元（元以下四捨五入）。
  三、上述設計圖說之內容是否齊全，足以使系爭工程發包？倘
      不足以使系爭工程發包，該不能發包之事由，是否係不可
      歸責於原告？
    (一)鑑定人戊○○到庭證稱：「如依據九十二年七月十四日之
      前的資料，是無法順利發包的，因為預算書只給了十四頁
      ，還缺了水電、消防、空調的預算書還沒有提出，圖的部
      分已經足夠，但是預算書的部分是不足的，這樣的資料是
      不足以順利進行發包作業的。就該部分的意見，我是認為
      本件七月十四日之前所提出的資料，之所以不能進行發包
      是不能歸究於原告的。」等語。足認本件原告方面雖已完
      成設計，但因所提供之資料（預算書）不足，故無法讓被
      告進行發包作業，則依契約書第2條第2項之規定，原告既
      未完成契約預定事項（即履行契約），其自不得請求此部
      分之費用。
    (二)茲有一問題須說明者，係原告方面未能提供資料讓被告進
      行發包作業，是否係不可歸責於原告所致？鑑定人就此一
      問題固鑑定稱：「92年7月14日無法順利使工程發包，不
      能歸究於原告」等語。本件鑑定人判定此歸責事由之依據
      ，係引用92年7月9日、7月14日、7月15日、7月28日、7
      月29日、8月6日、8月29日及10月6日之開會資料及備忘錄
      據以認定原告未能提供預算書係不可歸責於原告所致。惟
      查：1.鑑定人所依憑資料，包括7月15日、7月28日、7月
      29 日、8月6日、8月29日及10月6日之開會資料及備忘錄
      據以判定，該判定之資料已逾兩造之約定範圍（即應以92
      年7 月14日以前之資料為準），故該鑑定依據資料既有逾
      閱，其所為鑑定結果，自難遽採；2.再者，鑑定人於鑑定
      書所引用92年7月14日之資料，其於鑑定書上係記載「(2)
      92年7月14日至學校開會，其中第48項『俟今天會議需修
      正圖面後，由建築師再檢送修正後預算書』」等語，然觀
      諸鑑定書所附92年7月14日會議紀錄第48項係記載為「玉
      算書於今天（7/14）會議後送交事務組。俟今天會議需修
      正圖面後，由建築師再檢送修正後預算書」（載鑑定書第
      70頁）等語。則依該會議紀錄之記載可知，原告本應於92
      年7月14日即應提出預算書（依原告所述其亦有提出預算
      書），雖該預算書雖有需經會議調整圖面而需作修正，然
      無論如何，依兩造增修協議書第1條之約定，原告於92年7
      月14日（契約書之時間為92年7月13日）所提之資料，自
      須使被告方面得以進行招標事宜，始可認定原告已履行契
      約內容，然依鑑定人之陳述可知，原告方固提出預算書，
      惟因缺了水電、消防、空調的預算書還沒有提出，故不足
      以順利進行發包作業的等語。從而，原告所提出之預算書
      既無法讓被告進行發包作業，自應認其未依兩造契約約定
      履行契約完畢，而原告未能於92年7月14日之前提出既有
      圖面之完整預算書，該事由自被告無涉，鑑定人表示係不
      可歸責於原告云云，自無可取。
  四、依兩造之增修協議書第1條之約定，原告本應於92年7月3
      日完成全部細部規劃設計圖（含施工圖）給被告，然本件
      原告係於92年7月4日始交付電氣圖，依增修協議書第4條
      第1項之約定，並經鑑定人核算後，原告應被扣款4,754元
      ，故本件就原告所得請求之上開金額即216,222元，應扣
      除違約金4,754元，即原告所得請求之金額為211,468元。
  五、末查，依兩造增修協議書第5條約定：「甲乙雙方同乙方
      於第一條規定之期限內完成相關作業，則甲方追加新台幣
      貳拾參萬元整（含稅）作為乙方趕工加班費用。」又依第
      1條之約定：「完成期限：自民國92年6月2日起至民國92
      年7 月3日止，乙方必須完成全部細部規劃設計圖（含施
      工圖）並提送甲方；另於民國92年7月13日前乙方要將進
      行發包作業所需之相關預算書提送甲方並協助甲方辦理招
      標事宜。逾期依第四條規定辦理。」本件依前開所述，原
      告方面並未能提出完整之預算書供被告辦理招標事宜，其
      自尚未依約定完成增修協議書所約定之事項，依兩造之約
      定，原告尚不得請求追加之費用，併予敘明。又本件鑑定
      人係認定原告於92年7月4日交電氣圖，視為逾期1日，應
      被扣款，並非認定原告對於所承攬之工作內容並未完成，
      則被告遽以主張原告未完成承攬工作內容，應予扣除違約
      金774,853元云云，尚有未當，附此敘明。
  六、從而，本件原告依兩造契約之約定，起訴請求被告給付21
      1,468元，及自93年9月22日（起訴狀繕本送達翌日）起至
      清償日止按週年利率百分之五計算之利息，為有理由，應
      予准許，其逾此部分之請求，為無理由，應予駁回。
  七、本件係所命給付金額，未逾五十萬元之判決，爰依職權宣
      告假執行，並依被告之聲請酌定相當擔保金額，宣告免為
      假執行。至原告敗訴部分，及假執行聲請即失所附麗，應
      併予駁回。
伍、據上論結，本件原告之訴為一部有理由，一部無理由，依民
    事訴訟法第79條、第389條第1項第5款、第392條，判決如主
    文。
中    華    民    國    95    年    3     月    31    日
                  民事第三庭    法  官  李 悌 愷
以上正本係照原本作成。
如對本判決上訴，須於判決送達後20日內向本院提出上訴狀。
中    華    民    國   095    年    4     月    3     日
                                書記官


司法院資訊處製作；財團法人民間司法改革基金會備份。
